【裁判字號】    95,台上,961
【裁判日期】    950224
【裁判案由】    貪污
【裁判全文】
最高法院刑事判決              九十五年度台上字第九六一號
    上  訴  人  甲○○
上列上訴人因貪污案件，不服台灣高等法院台南分院中華民國九
十四年四月十三日第二審更審判決（九十三年度重上更(二)字二０
０號，起訴案號：台灣台南地方法院檢察署八十七年度偵字第七
九八０號），提起上訴，本院判決如下：
    主  文
原判決撤銷，發回台灣高等法院台南分院。
    理  由
本件原判決認定上訴人甲○○為台南市安南區城東里里長，係依
據法令從事公務之人員。緣台南市政府為圖順利使用安南區城西
垃圾掩埋場，與附近地區鄰里協議，自民國八十三年度起，逐年
發放回饋金予城西里等十三個里及社區，其中甲○○所轄城東里
每年可分得新台幣（下同）五百五十萬元回饋金，依該里正常發
放程序係由里幹事至台南市安南區戶政事務所抄錄該里各鄰住戶
名冊後，交予各鄰鄰長核對，並請住戶核章後，將名冊交予里長
彙整，由里長召集各鄰長開會，決定每位里民應分得之回饋金金
額後，交由里幹事製作印領清冊，向台南市安南區公所主計人員
請領回饋金，責由各鄰長發放予該鄰內里民。自八十三年度起，
上訴人均依前述程序發放回饋金。詎料於八十七年三月初發放該
年度之回饋金時，上訴人竟意圖為自己不法之所有，於彙整各鄰
住戶名冊時，將非其里民之李明和、陳金絲、王木山、邱玉珠、
蘇群超、林溪泉、林麗華、郭石松、陳長田等九戶偽填為該里第
一鄰住戶，並分別虛報其戶內請領回饋金人數，計虛報三十六人
外，尚有郭永發、謝明豐、吳文良等十三人虛報，詳如原判決附
表所示（其戶名，戶籍遷入資料、浮報人數、理由暨備考均如原
判決附表編號第１號至第１２號所示），合計四十九人。其餘浮
報如附表編號１３至３９所示里民郭天賞等六十一人（其戶名、
戶籍遷入資料、浮報人數、備考均如原判決附表相關部分所示）
。上訴人合計虛報、浮報達一一０人（計算方法詳如原判決附表
示），作成不實之印領清冊，交予不知情之周金城（業經判處無
罪確定）。周金城即循往年發放回饋金之方式，依上訴人列報之
總人數平均計算，決定每一里民應發金額，據以呈報台南市安南
區公所請領回饋金（合計里民共二０七０人）。待周金城領得全
里之回饋金轉交上訴人後，上訴人並未依呈報安南區公所之印領
清冊發放，亦未循往例交鄰長轉發，而由其本人依留存之里民名
冊（指一千九百八十九人之清冊）親自發放回饋金，並限制新遷
戶口不可領款，將虛報、浮報人數所得差額達二十九萬一千五百
元公有財物侵占入己私囊（2650元〤110=291500元）。嗣於八十
七年三月十六日經鄰長會議要求處理回饋金剩餘款，於同年月二
十四日之鄰長會議上，因該里部分鄰長及里民發覺所領回饋金較
往年為少，紛紛質疑上訴人有弊端，上訴人見事跡敗露，乃於同
年三月二十六日將前述冒領差額餘款提出二十三萬三千五百元交
周金城存入里辦公室專用戶頭。周金城隨即向區長報告，再由區
公所政風單位移由法務部調查局台南市調查站處理等情。因而撤
銷第一審關於上訴人部分有罪判決，改判依牽連犯，從一重論處
上訴人依據法令從事公務之人員，侵占公有財物罪刑（處有期徒
刑五年二月），固非無見。
惟查(一)、審理事實之法院對於公平正義之維護，或對被告之利益
有重大關係，客觀上有調查之必要性，為認定事實與適用法律基
礎之證據，均應依法詳加調查，倘未予調查遽行判決，均屬依法
應於審判期日調查之證據未予調查之違法。第一審法院及原審前
審係依據卷附「安南區公所檢附發放清冊」（即原判決附表編號
Ｂ）及「甲○○檢附實際發放清冊」（即原判決附表編號Ｃ），
認定上訴人虛報三十六人及浮報四十人共七十六人，虛報金額為
二十三萬三千五百元等情，原判決另依憑「周金城檢附發放清冊
」（即原判決附表編號Ａ），認定上訴人虛報、浮報之人數不止
七十六人，而達一百一十人，金額達二十九萬一千五百元。但原
審於調查證據時僅籠統提示「周金城檢附發放清冊」，並未就該
份「周金城檢附發放清冊」何戶與上揭編號Ｂ、Ｃ名冊不符？或
何戶有虛報或浮報？一一列舉，並向上訴人提示或予以閱覽，使
其有辯解之機會，自與未經調查無異，顯有應於審判期日調查之
證據，而未予調查之違法。(二)、有罪判決書之事實一欄，為判斷
其適用法律當否之準據，法院應將依職權認定與論罪科刑有關之
事實，翔實記載，然後於理由內逐一說明其憑以認定之證據，並
使事實認定與理由說明，互相適合，方為合法。倘事實認定與理
由說明，不相一致，或事實與理由之記載，前後齟齬，按諸刑事
訴訟法第三百七十九條第十四款後段規定，均屬判決理由矛盾之
當然違背法令。原判決事實認定上訴人「虛報、浮報人數所得差
額達二十九萬一千五百元公有財物侵占入己私囊（2650元〤110=
291500元）」（見原判決第二頁）。但原判決附表又以「每人發
放二六五０元，被告僅剩餘二十三萬三千五百元」（見原判決第
二十三頁），似另認定上訴人侵占之金額為二十三萬三千五百元
，事實前後認定不相一致，亦有矛盾。(三)、依原判決事實所認定
，上訴人係將非其里民之李明和、陳金絲、王木山、邱玉珠、蘇
群超、林溪泉、林麗華、郭石松、陳長田等九戶偽填為該里第一
鄰住戶，並分別虛報其戶內請領回饋金人數，計虛報三十六人等
情（見原判決第二頁），係指虛報李明和等九戶，共三十六人，
並非僅李明和等九人而已，然原判決論罪理由二之（二）以「被
告就如附表編號二至十號之李明和、陳金絲、王木山、林溪泉、
林麗華、郭石松、陳長田、邱玉珠、蘇群超等九人，認係里幹事
周金城疏誤脫漏而自行填載進去（按實際係虛報）等情，亦經被
告於偵查中直承不諱」（見原判決第四頁），又認定為僅李明和
等九「人」，亦有矛盾。再依原判決所引該次偵訊筆錄，上訴人
係稱：「（問城東里第一鄰住戶內並無陳金絲、王木山、李明和
、邱玉珠、蘇群超、林溪泉、林麗華、郭石松、陳長田等，你為
何要填上去？）是里幹事把名冊抄給我後，我對他說，可能有些
漏抄上去，後來他查回來有這九戶，我叫他們拿戶口名簿來查對
，確實有我才填進去」（見偵查卷第八十二頁背面），似係上訴
人承認自行填載，而非謂周金城自行填載，原判決認定係「里幹
事周金城疏誤脫漏而自行填載進去（按實際係虛報）」，並不相
符，採證尚有違誤。以上或係上訴意旨所指摘，或為本院得依職
權調查之事項，應認原判決仍有撤銷發回更審之原因。
據上論結，應依刑事訴訟法第三百九十七條、第四百零一條，判
決如主文。
中    華    民    國  九十五  年    二    月  二十四  日
                      最高法院刑事第十庭
                          審判長法官  洪  清  江
                                法官  石  木  欽
                                法官  李  伯  道
                                法官  林  勤  純
                                法官  陳  晴  教
      本件正本證明與原本無異
                                      書  記  官
中    華    民    國  九十五  年    三    月    六    日
                                                      Ｌ


司法院資訊處製作；財團法人民間司法改革基金會備份。
